【裁判字號】    98,訴,1179
【裁判日期】    980930
【裁判案由】    返還不當得利
【裁判全文】
臺灣桃園地方法院民事判決              98年度訴字第1179號
原      告  乙○○
            丙○○
被      告  甲○○
上列當事人間返還不當得利事件，本院於民國98年9 月17日言詞
辯論終結，判決如下：
    主      文
被告應給付原告乙○○新臺幣伍拾萬元，及自民國九十八年八月
十一日起至清償日止，按週年利率百分之五計算之利息。
被告應給付原告丙○○新臺幣拾萬元，及自民國九十八年八月
十一日起至清償日止，按週年利率百分之五計算之利息。
訴訟費用由被告負擔。
本判決於原告乙○○、丙○○各以新台幣壹拾柒萬元、新台幣壹
拾萬元為被告供擔保後，得假執行。
    事實及理由
壹、程序方面：
一、本件被告經合法通知，未於言詞辯論期日到場，核無民事訴
    訟法第386 條所列各款情形，爰依原告之聲請，由其一造辯
    論而為判決。
二、按訴狀送達後，原告不得將原訴變更或追加他訴，但請求之
    基礎事實同一者者，則不在此限。民事訴訟法第255 條第1
    項第2 款定有明文。本件原告於起訴時係主張其等參加被告
    所組織之互助會，因被告以虛構會員名義進行標會程序，嗣
    並停止例行標會，依不當得利之法律關係，請求被告應返還
    會款予原告乙○○新台幣（下同）500,000 元、原告丙○○
    300,000 元及其遲延利息，後於訴狀送達被告以後，始變更
    為依據合會關係為請求，核屬請求之基礎事實同一，揆諸前
    開法條所示，尚無不合，應予准許。
貳、實體方面：
一、原告起訴主張：原告乙○○於民國96年1 月間參加被告擔任
    會首之合會組織，連同會首共計36會，每會20,000元，會期
    自民國96年1 月1 日起至98年12月1 日止，於每月1 日下午
    1 時開標；原告丙○○則係於96年11月間參加被告擔任會首
    之合會組織，連同會首共計38會，每會20,000元，會期自96
    年11月10日起至99年12月10日止，於每月10日下午1 時開標
    。詎原告2 人於98年1 月間欲參與投標時，被告竟稱其無法
    給付會款，經到場會員追問之下，被告始坦承虛構會員名義
    偽造會員人數，且冒用多位會員名義得標之事實。而被告所
    擔任會首之上開二合會，即各自98年1 月1 日、98年1 月10
    日起停止進行，且被告及各死會會員於停標後並未給付原告
    各期會款，經原告等以存證信函催告被告返還會款，被告均
    置之不理。為此，爰依民法第709 條之9 規定提起本訴。並
    聲明：除供擔保金額外，如主文所示。
二、被告未於言詞辯論期日到場，亦未提出書狀作何聲明或陳述
    。
三、原告主張之事實，業據其等提出合會會單、付會款用之支票
    、存證信函等件為證，經核無訛，且被告就原告主張之前揭
    事實，已於相當時期受合法通知，而於言詞辯論期日不到場
    ，亦未提出準備書狀爭執，依民事訴訟法第280 條第3 項準
    用第1 項之規定，視同自認，原告此部分主張之事實，堪信
    為真。
四、按「因會首破產、逃匿或有其他事由致合會不能繼續進行時
    ，會首及已得標會員應給付之各期會款，應於每屆標會期日
    平均交付於未得標之會員。但另有約定者，依其約定。會首
    就已得標會員依前項規定應給付之各期會款，負連帶責任。
    會首或已得標會員依第1 項規定應平均交付於未得標會員之
    會款遲延給付，其遲付之數額已達兩期之總額時，該未得標
    會員得請求其給付全部會款。」，民法第709 條之9 第1 至
    3 項定有明文。經查：
  (一)原告乙○○部分：系爭合會連同會首有36會，尚餘11會期未
    進行，已得標會員25位，被告與已得標會員本應於每屆標會
    期日將各期會款平均交付於未得標之會員，惟自98年1 月停
    會之後，已得標會員與被告均未繳交會款予未得標之會員，
    迄98年9 月17日言詞辯論終結時，遲付之數額已超過兩期，
    是原告乙○○請求被告給付全部會款500,000 元，於法應認
    有據。其計算式如下：
    1.已得標會員24位，每位應於每會期開標日給付20,000元，
      應平均分配予11位未得標會員，被告及24位已得標會員每
      會期合計應給付每位未得標會員45,455元（計算式：20,0
      00元×25位【包含會首與已得標會員】÷11位未得標會員
      =45,454.55元，小數點以下二位四捨五入）
    2.尚餘11會期未進行，原告乙○○得請求給付全部會款，即
      500,000 元（計算式：每位未得標會員每會期得已得標會
      員請求45,454.55 元×尚未進行之11會期=500,000元，小
      數點以下四捨五入）。
  (二)原告丙○○部分：系爭合會連同會首有38會，尚餘23會期未
    進行，已得標會員15位，被告與已得標會員本應於每屆標會
    期日平均交付於未得標之會員，惟自98年1 月停會之後，已
    得標會員與被告均未繳交會款予未得標之會員，迄98年9 月
    17 日 言詞辯論終結時，遲付之數額已超過兩期，是原告丙
    ○○請求被告給付全部會款300,000 元，於法應認有據。其
    計算式如下：
    1.已得標會員15位，每位應於每會期開標日給付20,000元，
      應平均分配予23會未得標會員，15位已得標會員每會期合
      計應給付每位未得標會員13,043.48元（計算式：20,000
      元×15位【包含會首與已得標會員】÷23位未得標會員
      =13,043.48元 ，小數點以下二位四捨五入）
    2.尚餘23會期未進行，原告丙○○得請求給付全部會款，即
      300,000 元（計算式：每位未得標會員每會期得已得標會
      員請求13,043.48 元×尚未進行之23會期=300,000元，小
      數點以下四捨五入）。
五、末按給付無確定期限者，債務人於債權人得請求給付時，經
    其催告而未為給付，自受催告時起，負遲延責任。其經債權
    人起訴而送達訴狀者，與催告有同一之效力，民法第229 條
    第2 項定有明文。又遲延之債務，以支付金錢為標的者，債
    權人得請求依法定利率（即週年利率5%）計算之遲延利息，
    民法第233 條第1 項、第203 條亦規定甚明。本件原告乙○
    ○、丙○○分別請求被告給付會款500,000 元、300,000 元
    ，則被告自其收受本件起訴狀繕本翌日（即98年8 月11日，
    按起訴狀繕本業於98年7 月31日於同安派出所為寄存送達，
    自寄存之日起，經10日發生送達效力）起即應負遲延責任。
    從而，原告依據民法第709 條之9 規定，請求被告給付如主
    文第1項、第2項所示之金額及利息，即屬正當，應予准許。
六、原告陳明願供擔保請准宣告假執行，經核均無不合，爰酌定
    如主文第4 項所示之相當擔保金額准許之。
七、結論：本件原告之訴為有理由，依民事訴訟法第385 條第1
    項前段、第78條、第390 條第2 項，判決如主文。
中    華    民    國    98    年    9     月    30    日
                  民事第二庭    法  官  楊晴翔
以上正本係按原本作成。
如對本判決上訴，須於判決送達後20日內向本院提出上訴狀。
中    華    民    國    98    年    9     月    30    日
                                書記官  黃盈菁


司法院資訊處製作；財團法人民間司法改革基金會備份。
